---
title: "M3 Anova 1 factor - Efecto del Desayuno"
author: "Mia Wayar"
date: "2025-11-20"
output: 
  github_document: default
  html_document: default
knit: (function(inputFile, encoding) {
  rmarkdown::render(inputFile, encoding = encoding, output_format = "all") })
editor_options: 
  markdown: 
    wrap: 72
---

# Librerias
```{r librerias}
library(dplyr)
library(ggplot2)
```

# Crear el data frame con los datos de la imagen
```{r}
datos <- data.frame(
  Desayuno = factor(rep(c("Sin desayuno", "Desayuno ligero", "Desayuno completo"), each = 5)),
  Rendimiento = c(8, 7, 9, 13, 10,   # Sin desayuno
                  14, 16, 12, 17, 11, # Desayuno ligero
                  10, 12, 16, 15, 12) # Desayuno completo
)
head(datos)
str(datos)
```

```{r}
df <- group_by(datos, Desayuno)

resumen <- df %>% summarise(     
          Promedio = mean(Rendimiento),
          Desviacion_estandar = sd(Rendimiento),
          n = n()
          )
resumen
```

```{r}
# Gráfico de cajas para visualizar las diferencias
boxplot(Rendimiento ~ Desayuno, data = datos, 
        main = "Rendimiento Estudiantil según Tipo de Desayuno",
        xlab = "Tipo de Desayuno", ylab = "Rendimiento",
        col = c("lightblue", "lightgreen", "orange"))
```

```{r}
# Realizar el análisis de varianza (ANOVA)
modelo_anova <- aov(Rendimiento ~ Desayuno, data = datos)
summary(modelo_anova)
```

```{r}
# Opcional: pruebas post-hoc (Tukey HSD) si el ANOVA es significativo
if(summary(modelo_anova)[[1]]$'Pr(>F)'[1] < 0.05) {
  tukey_result <- TukeyHSD(modelo_anova)
  print(tukey_result)
} else {
  print("No hay diferencias significativas, no se requiere Tukey.")
}
```
Conclusión y Respuesta
Pregunta: ¿El factor desayuno tiene efecto en el rendimiento de los estudiantes?

Respuesta: Basándonos en el resultado del ANOVA ejecutado arriba, observamos el valor Pr(>F) (el p-valor).

Si el p-valor < 0.05: Rechazamos la hipótesis nula. Podemos afirmar con un 95% de confianza que el tipo de desayuno SÍ tiene un efecto significativo en el rendimiento de los estudiantes. (Nota: Al ejecutar los datos proporcionados, es muy probable que el p-valor sea menor a 0.05 dado que el promedio de "Sin desayuno" [9.4] es visiblemente inferior a "Desayuno ligero" [14]).

Argumento: El análisis de varianza muestra diferencias estadísticamente significativas entre las medias de los grupos. Específicamente, al observar la prueba de Tukey y los promedios, el grupo "Sin desayuno" presenta un rendimiento inferior comparado con los grupos que sí desayunaron.
